ACORDAO-COMPLETO-2366478

ACÓRDÃO 7054/2019 ATA 27/2019 - PRIMEIRA CÂMARA

VISTOS, relatados e discutidos estes autos de pedido de reexame, em processo de aposentadoria, interposto pela sra. Ana Márcia Boneli Vasconcellos contra o Acórdão 3345/2019-TCU-Primeira Câmara,
ACORDAM os Ministros do Tribunal de Contas da União, reunidos em sessão da Primeira Câmara, com fulcro no art. 48 da Lei 8.443/1992, c/c o art. 286 do Regimento Interno, e diante das razões expostas pelo Relator, em:
9.1. conhecer do pedido de reexame para, no mérito, negar a ele provimento;
9.2. dar ciência desta deliberação à recorrente e ao Tribunal Regional Eleitoral de Minas Gerais.

Pedido de reexame contra deliberação em que negado registro a ato de aposentadoria emitido pelo Tribunal Regional Eleitoral de Minas Gerais.

Primeira Câmara

3. Interessados/Responsáveis/Recorrentes:
3.1. Interessada: Ana Márcia Boneli Vasconcellos (XXX.225.776-XX)
3.2. Recorrente: Ana Márcia Boneli Vasconcellos (XXX.225.776-XX).

13.1. Ministros presentes: Walton Alencar Rodrigues (Presidente), Benjamin Zymler (Relator), Bruno Dantas e Vital do Rêgo.

Ana Marcia Boneli Vasconcellos

BENJAMIN ZYMLER

Ministro-Substituto Weder de Oliveira.

Adoto como relatório, com os ajustes de forma pertinentes, a instrução elaborada no âmbito da Secretaria de Recursos (Serur) , acolhida pelo corpo diretivo da unidade técnica e pelo representante do Ministério Público nos autos:
"INTRODUÇÃO
1.	Trata-se de pedido de reexame interposto pela Sra. Ana Márcia Boneli Vasconcellos, ex-servidora do TRE/MG, contra o Acórdão 3345/2019-TCU-Primeira Câmara (peça 14) .
1.1.	A deliberação recorrida apresenta o seguinte teor:
'9.1. considerar ilegal a aposentadoria da Sra. Ana Márcia Boneli Vasconcellos (peça 9) , negando-lhe o registro, nos termos do § 1º do art. 260 do Regimento Interno;
9.2. dispensar o ressarcimento das quantias indevidamente recebidas de boa-fé (enunciado 106 da súmula da jurisprudência predominante do Tribunal) ;
9.3. determinar ao Tribunal Regional Eleitoral de Minas Gerais que:
9.3.1. em razão da decisão proferida pelo Supremo Tribunal Federal no RE 638115/CE, repercussão geral tese 395, e nos embargos de declaração julgados em 30/6/2017, de relatoria Ministro Gilmar Mendes no mesmo Recurso Extraordinário, suspenda todo e qualquer pagamento concernente ao ato impugnado, excluindo a parcela referente à incorporação de 4/5 de FC-4 dos proventos da interessada, comunicando ao Tribunal as providências adotadas, nos termos dos arts. 262, caput, do RI/TCU, e 8º, caput, da Resolução TCU 206/2007;
9.3.2. cadastre novo ato de aposentadoria livre da irregularidade verificada, indicando a fundamentação legal da concessão do benefício, submetendo-o no prazo de 30 (trinta) dias à apreciação deste Tribunal, nos termos do art. 262, caput e § 2º, do RI/TCU e 19, § 3º, da Instrução Normativa TCU 78/2018;
9.3.3. dê ciência, no prazo de 15 (quinze) dias, do inteiro teor desta deliberação à interessada, informando-lhe que o efeito suspensivo proveniente da eventual interposição de recurso não a exime da devolução dos valores percebidos indevidamente após o recebimento da notificação, em caso de não provimento do recurso' (grifos acrescidos) .
HISTÓRICO
2.	No campo 'discriminação dos tempos em funções comissionadas' (peça 9, p. 4) , consta que a Sra. Ana Márcia Boneli Vasconcellos exerceu a função denominada 'FC-04 SEÇ C.AUT.PR' a partir de 15/9/1997. Acrescente-se que a incorporação de 'quintos' prevista no art. 62 da Lei 8.112/1990 está limitada à data de 8/4/1998, quando foi publicada a Lei 9.624/1998. 
2.1.	Posta assim a questão, até a data de 8/4/1998, a recorrente não teria totalizado ao menos 1 (um) ano para incorporar 1/5 da FC-4 que ocupava. Ocorre que, no ato concessório de peça 9, consta que a interessada percebe 4/5 de FC-04, o que vai de encontro à jurisprudência consolidada no STF e no TCU. Daí porque sua aposentadoria foi julgada ilegal.
EXAME DE ADMISSIBILIDADE
3.	Reitera-se o exame de admissibilidade contido na peça 23 do SAR/Serur, em que se propôs o conhecimento do recurso, nos termos do art. 48 da Lei 8.443/92, c/c arts. 285 e 286, parágrafo único, do Regimento Interno, suspendendo-se os efeitos dos subitens 9.1, 9.3.1, 9.3.2 e 9.4 do Acórdão 3345/2019-TCU-Primeira Câmara, em relação à recorrente. O Excelentíssimo Senhor Ministro Relator Benjamin Zymler, mediante despacho de peça 26, concordou com esta unidade técnica.
MÉRITO
4. Delimitação
4.1.	Constitui objeto do presente recurso esclarecer se:
	a) houve ofensa à coisa julgada;
	b) houve ofensa ao direito adquirido, à proteção à confiança nos atos administrativos, à segurança jurídica, ao ato jurídico perfeito e à irredutibilidade de vencimentos.
5. Da ofensa à coisa julgada
5.1.	A recorrente aduz que teria havido ofensa à coisa julgada, com base nos seguintes argumentos:
5.2.	Em primeiro lugar, há que se salientar a Ação 51848-05.2003.4.01.3800, ação coletiva distribuída à 10ª Vara da Seção Judiciária do estado de Minas Gerais, que teve como polo ativo o SITRAEMG - Sindicato dos Trabalhadores do Poder Judiciário Federal do estado de Minas Gerais. A controvérsia cuidou justamente do direito à incorporação de quintos adquiridos até a data em que entrou em vigor a Medida Provisória 2.225-45 de 9/5/2001.
5.3.	Com base nos normativos que informam a matéria, e no entendimento do STJ, o juízo de primeira instância assim decidiu: 'tenho como procedente o pedido, devendo a União reconhecer o direito dos servidores substituídos à incorporação de quintos até 4/9/01, data em que referida vantagem passa a constituir Vantagem Pessoal Nominalmente Identificada (VPNI) , conforme a MP 2.225-45/2001, além do pagamento dos valores atrasados'.
5.4.	Em decisão dos embargos de declaração, o juízo limitou a eficácia de sua sentença àqueles servidores sindicalizados que possuíam domicílio no estado de Minas Gerais. Os recursos interpostos no Tribunal e ao STJ foram rejeitados, com a devida fundamentação, de forma que a ação transitou em julgado no dia 7 de março de 2013.
5.5.	A percepção da verba incorporada de quintos pela recorrente não viola a legalidade frontalmente. A decisão judicial nos autos da Ação 51848-05.2003.4.01.3800 possui força de lei e a Administração apenas pode se recusar a cumpri-la nos casos em que houver o acolhimento da ação rescisória, ou com fundamento em decisão qualificada do STF em sede de controle de constitucionalidade.
5.6.	A situação não terminantemente resolvida no STF no RE 638.115/CE, em vista da oposição de embargos, dá ensejo à suspensão da apreciação dos atos de aposentadoria na Corte de Contas, haja vista a estabilidade de tantos anos como a da recorrente.
Análise:
5.7.	Acerca da incorporação dos 'quintos' com base em decisão judicial, aplica-se o entendimento proferido pelo Plenário do STF, quando do julgamento, em 30/6/2017, de embargos de declaração opostos no âmbito do RE 638.115/CE, de relatoria ministro Gilmar Mendes:
'Embargos de declaração no recurso extraordinário. 2. Repercussão Geral. 3. Direito Administrativo. 4. Servidor público. 5. Incorporação de quintos decorrente do exercício de funções comissionadas no período compreendido entre a edição da Lei 9.624/1998 e a MP 2.225-48/2001. Impossibilidade. 6. Cessada a ultratividade das incorporações em qualquer hipótese, seja decorrente de decisões administrativas ou de decisões judiciais transitadas em julgado. RE-RG 730.462, Rel. Min. Teori Zavascki. 7. Ausência de omissão, contradição ou obscuridade. 8. Embargos rejeitados.'
5.8.	Sobre a importância do precedente supracitado do STF, vem à baila o escólio de Cueto Rua:
'As sentenças dos juízes são fontes do Direito porque elas inspiram outros juízes, os funcionários administrativos, os legisladores e os integrantes do grupo social, levando-os a atuar de uma maneira similar no futuro' (apud Octavio Bueno Magano, in Manual de Direito do Trabalho, Parte Geral, 4ª Ed., São Paulo: LTr, 1991, p. 99) .
5.9.	Pois bem. É tamanha a importância do princípio da igualdade, que assim dispôs o constituinte originário no preâmbulo e no art. 5º da Lei Maior de 1988: 
'Preâmbulo. Nós, representantes do povo brasileiro, reunidos em Assembléia Nacional Constituinte para instituir um Estado Democrático, destinado a assegurar o exercício dos direitos sociais e individuais, a liberdade, a segurança, o bem-estar, o desenvolvimento, a igualdade e a justiça como valores supremos de uma sociedade fraterna, pluralista e sem preconceitos, fundada na harmonia social e comprometida, na ordem interna e internacional, com a solução pacífica das controvérsias, promulgamos, sob a proteção de Deus, a seguinte CONSTITUIÇÃO DA REPÚBLICA FEDERATIVA DO BRASIL.
Art. 5º Todos são iguais perante a lei, sem distinção de qualquer natureza, garantindo-se aos brasileiros e aos estrangeiros residentes no País a inviolabilidade do direito à vida, à liberdade, à igualdade, à segurança e à propriedade' (grifos acrescidos) .
5.10.	Sobre o princípio da igualdade, acrescente-se a doutrina de Luiz Flávio Gomes:
'Por força do princípio da igualdade, como se percebe, ganha extraordinária força o precedente judicial. Mas não se trata de conferir-lhe força vinculante erga omnes, tal como se dá no sistema do stare decisis. O precedente tem relevância perante o órgão jurisdicional que adotou determinada solução para o litígio. Firmada sua primeira posição, em casos idênticos, urge o mesmo tratamento, sob pena de aplicação desigual da lei, em flagrante violação ao princípio da igualdade. Não existem cidadãos iguais, sem iguais decisões judiciais para casos idênticos. Logo, dentro do modelo democrático e independente de Magistratura, urge a construção de um princípio fundamental: o juiz está vinculado ao seu precedente. Tratando-se de decisão coletiva, o Tribunal ou parcela dele está vinculado ao seu precedente. Pois só observando o precedente é que se dará para situações idênticas o mesmo (e igual) tratamento jurídico. A relevância dessa construção é extraordinária quando se considera um Tribunal com poucos membros  (STF, por exemplo) . Firmado um determinado entendimento pelo seu Órgão Pleno, urge seu acolhimento em casos futuros' (grifos acrescidos) (in A Dimensão da Magistratura no estado constitucional e democrático de direito: independência judicial, controle judiciário, legitimação da jurisdição, politização e responsabilidade do juiz. São Paulo: Editora Revista dos Tribunais, 1997, fls.  238/9) .
5.11.	Corroborando as considerações supra, é oportuna a advertência do Tribunal Constitucional da Espanha no precedente STC 108/1988:
'Um mesmo juiz ou tribunal não pode modificar o sentido das decisões adotadas anteriormente em casos substancialmente idênticos, a não ser que se aparte conscientemente dele, oferecendo uma fundamentação suficiente e razoável que motive a mudança de critério' (apud Augusto César Leite de Carvalho, in Princípios de Direito do Trabalho sob a perspectiva dos Direitos Humanos. São Paulo: LTr, 2018, p. 57) .
5.12.	De mais a mais, tenha-se presente o ensinamento de Celso Antônio Bandeira de Mello:
'por via do princípio da igualdade, o que a ordem jurídica pretende é a impossibilidade de desequiparações fortuitas ou injustificadas' (apud Maria Sylvia Zanella Di Pietro, in Direito Administrativo, 30 ed., Rio de Janeiro: Forense, 2017, p. 754) .
5.13.	A doutrina supracitada aplaina de lés a lés possíveis dúvidas quanto a se julgar ilegal a presente aposentadoria. É dizer: firmado um entendimento pelo Plenário do STF (RE 638.115/CE) , urge o seu acatamento em casos futuros, no sentido de que não é possível a incorporação de quintos decorrente do exercício de funções comissionadas no período compreendido entre a edição da Lei 9.624/1998 e a MP 2.225-48/2001, sob pena de ferir o princípio da igualdade.
5.14.		Em consulta ao site do STF, verifica-se que foram opostos embargos de declaração contra os embargos de declaração à referida deliberação do STF, os quais estão pendentes de julgamento.
5.15.		Embora ainda não haja o trânsito em julgado do RE 638.115/CE, o TCU tem adotado os fundamentos do RE para negar o registro aos atos que ostentam essa irregularidade. 
5.16.		Ademais, o sobrestamento dos autos, até o trânsito em julgado do RE 638.115/CE, não seria favorável à inativa, pois, no caso de mantida a decisão do STF e desprovido o presente recurso, ela deverá devolver o recebido durante o período do efeito suspensivo do acórdão ora em reexame, conforme jurisprudência do TCU.
5.16.	Ex positis, opina-se pela rejeição do argumento apresentado.
6. Da ofensa ao direito adquirido, à proteção à confiança nos atos administrativos, à segurança jurídica, ao ato jurídico perfeito e à irredutibilidade de vencimentos
6.1.	A recorrente alega que teria havido violação ao direito adquirido, à proteção à confiança nos atos administrativos, à segurança jurídica, ao ato jurídico perfeito e à irredutibilidade de vencimentos, com base nos seguintes argumentos:
6.2.	A incorporação de quintos pela reclamante constitui verdadeiro direito adquirido, o qual compõe seu patrimônio jurídico.
6.3.	Mais grave que isto, há a relevância em se retratar a proteção à legítima confiança que o servidor e administrado constrói em face dos atos da Administração.
6.4.	Portanto, a incorporação das verbas relativas aos quintos nos proventos da recorrente está amparada na proteção constitucional à segurança jurídica e ao ato jurídico perfeito, qualificados por decisões nas esferas judicial e administrativa que regem a relação da recorrente com o TRE/MG há mais de 14 anos.
6.5.	Não é de direito alterar situações consolidadas pelo tempo, atingindo direitos constituídos de boa-fé e atentando contra a estabilidade das relações jurídicas. Ao contrário, a melhor herança de nosso Direito é de tutelar a boa-fé e a segurança jurídica.
6.6.	A recorrente percebeu, desde 10/11/2005, a verba referente aos quintos e transformada em VPNI. Consoante prevê o art. 37, XV, da Lei Maior e a Lei 8112/1990, em seu art. 41, § 3º, não pode o servidor sofrer um decréscimo de sua remuneração sem justo motivo, uma vez que se trata de parcela alimentar.
Análise:
6.7.	Cabe lembrar que a sedimentada jurisprudência da Suprema Corte é no sentido de classificar como ato complexo a concessão de aposentadoria, reforma ou pensão, consoante os seguintes julgados: RMS 3881/SP, MS 19875/DF, RE 195861/ES e MS 23665/DF.
6.8.	Assim, sendo o ato de aposentadoria e/ou pensão complexo, este somente passa a estar plenamente formado (perfeito) , válido (aferição da legalidade com reflexo de definitividade perante a Administração) e eficaz (plenamente oponível a terceiros, deixando de apresentar executoriedade provisória) quando recebe o registro pela Corte de Contas. Tal entendimento decorre do disposto no inciso III do art. 71 da Constituição Federal, que estabelece que compete ao Tribunal de Contas da União apreciar, para fins de registro, a legalidade dos atos de admissão, assim como a concessão de aposentadoria, reforma ou pensão.
6.9.	Nessa perspectiva, impõe-se reconhecer que referidos atos possuem natureza precária, razão pela qual, até que haja o efetivo julgamento e o consequente registro pela Corte de Contas, não há que se falar em direito adquirido, ato jurídico perfeito, proteção da confiança, ou em irredutibilidade dos proventos, tendo em vista a ausência de aperfeiçoamento e definitividade dos atos.
6.10.	A propósito do tema, colaciona-se entendimento esposado pela Corte Constitucional ao decidir no âmbito do RE-195.861/ES:
'APOSENTADORIA - ATO ADMINISTRATIVO DO CONSELHO DA MAGISTRATURA - NATUREZA - COISA JULGADA ADMINISTRATIVA - INEXISTÊNCIA. O ato de aposentadoria exsurge complexo, somente se aperfeiçoando com o registro perante a Corte de Contas. Insubsistência da decisão judicial na qual assentada, como óbice ao exame da legalidade, a coisa julgada administrativa' (grifos acrescidos) . 
6.11.	No caso em apreço, não houve o respectivo registro em razão da constatação de ilegalidade no ato, o que afasta, por si só, a presunção de legitimidade do ato administrativo que concedeu o benefício à recorrente, não havendo, assim, que se falar em violação da segurança jurídica, de proteção da confiança, de direito adquirido ou de razoabilidade. 
6.12.	Sobre a questão, observa-se, ainda, que não se mostra factível o argumento de se convolar em legais atos eivados de vícios, dado o longo lapso temporal transcorrido entre suas edições e a consequente apreciação pelo TCU, porquanto estas situações geram tão somente a necessidade de instauração do contraditório, consoante Acórdão 5962/2012-TCU-Segunda Câmara, verbis:
'4. Nos termos da jurisprudência do STF, o transcurso de longo lapso temporal entre a edição do ato e sua apreciação por parte do TCU não converte a concessão ilegal em legal, gerando apenas a necessidade de instauração do contraditório e da ampla defesa para a validade do processo, na hipótese de o ato haver ingressado no Tribunal há mais de cinco anos (MS-25.116, MS-25.403, MS-25.343, MS-27.296, entre outros) '.
6.13.	Como o ato de aposentadoria da recorrente deu entrada no TCU há mais de 5 anos, foi promovida a oitiva da interessada (peça 3) , visando oferecer oportunidade para ampla defesa, nos termos do Acórdão 587/2011-TCU-Plenário, de relatoria do Ministro Valmir Campelo. Em resposta vieram aos autos as alegações de defesa constantes da peça 7.
6.14.	Quanto à boa-fé da recorrente, tenha-se presente que foi considerada ao se dispensar a devolução dos valores indevidamente recebidos, nos termos do subitem 9.2 do acórdão recorrido.
6.15.	É sobremodo importante ressaltar que este Tribunal tem o poder/dever de apreciar, para fins de registro, os atos de aposentadoria na esfera federal, nos termos do art. 71 da Lei Maior. Esta prerrogativa não pode ser infirmada pela sobreposição dos princípios da razoável duração do processo e da eficiência na Administração Pública.
6.16.	Quanto ao argumento de violação ao princípio da dignidade da pessoa humana, cumpre observar que este Tribunal deve observar o princípio da legalidade. 
6.17.	Nesse quadro, é de se reconhecer que a aposentadoria tem caráter alimentar. No entanto, a Administração deverá observar o princípio da legalidade. De fato, não se pode relegar ao oblívio a lição de Hely Lopes Meirelles:
'Na Administração Pública não há liberdade nem vontade pessoal. Enquanto na administração particular é lícito fazer tudo que a lei não proíbe, na Administração Pública só é permitido fazer o que a lei autoriza. A lei para o particular significa 'pode fazer assim'; para o administrador público significa 'deve fazer assim'' (in Direito Administrativo Brasileiro, 33ª ed., São Paulo: Malheiros Editores, 2007, p. 87-88) .
6.18.	Nessa ordem de ideias, observada a violação ao princípio da legalidade no ato de aposentadoria em reexame, este Tribunal deverá manter o julgamento pela ilegalidade, apesar do princípio da dignidade da pessoa humana.
6.19.	No que tange a uma possível violação ao princípio da irredutibilidade salarial, destaca-se, ainda, que, de acordo com o e. STF, não há óbice à redução de proventos caso alguma parcela/vantagem esteja sendo paga ao arrepio da lei, nos termos do entendimento proferido no âmbito do MS 25.552, de relatoria da Ministra Cármen Lúcia, verbis: 
'EMENTA: MANDADO DE SEGURANÇA. ATO DO TRIBUNAL DE CONTAS DA UNIÃO. APOSENTADORIA DE MAGISTRADO. [...]. DECADÊNCIA ADMINISTRATIVA E OFENSA AO PRINCÍPIO DA IRREDUTIBILIDADE DE SALÁRIOS NÃO CONFIGURADAS. [...] 3. O Supremo Tribunal Federal pacificou entendimento de que, sendo a aposentadoria ato complexo, que só se aperfeiçoa com o registro no Tribunal de Contas da União, o prazo decadencial da Lei n. 9.784/99 tem início a partir de sua publicação. Aposentadoria do Impetrante não registrada: inocorrência da decadência administrativa. 4. A redução de proventos de aposentadoria, quando concedida em desacordo com a lei, não ofende o princípio da irredutibilidade de vencimentos. Precedentes. 5. Segurança denegada' (grifos acrescidos) .
6.20.	Por conseguinte, opina-se pela rejeição dos argumentos apresentados pela recorrente.
CONCLUSÃO
7.	Da análise anterior, conclui-se que:
	a) não houve ofensa à coisa julgada;
	b) não houve ofensa ao direito adquirido, à proteção à confiança nos atos administrativos, à segurança jurídica, ao ato jurídico perfeito e à irredutibilidade de vencimentos.
7.1.	Nesse sentir, é de se negar provimento ao presente recurso.
PROPOSTA DE ENCAMINHAMENTO
8.	Ante o exposto, submetem-se os autos à consideração superior, propondo-se que o Tribunal de Contas da União:
	a) conheça do presente pedido de reexame, para, no mérito, negar-lhe provimento;
	b) dê ciência do acórdão que for prolatado à recorrente e aos demais interessados, ressaltando-se que o relatório e o voto que o acompanharem podem ser consultados no endereço www.tcu.gov.br/acordaos, no dia seguinte ao de sua oficialização."
É o relatório.

Jean Paulo Ruzzarin (21.006/OAB-DF) e outros, representando Ana Márcia Boneli Vasconcellos.

Procurador Sergio Ricardo Costa Caribé.

APOSENTADORIA. INCLUSÃO, NOS PROVENTOS, DE "QUINTOS INCORPORADOS" ALUSIVOS AO EXERCÍCIO DE FUNÇÃO COMISSIONADA NO PERÍODO COMPREENDIDO ENTRE A EDIÇÃO DA LEI 9.624/1998 E A EDIÇÃO DA MEDIDA PROVISÓRIA 2.225-48/2001. ILEGALIDADE. NEGATIVA DE REGISTRO. PEDIDO DE REEXAME. NÃO APRESENTAÇÃO DE ELEMENTOS BASTANTES PARA ALTERAR A DELIBERAÇÃO RECORRIDA. CONHECIMENTO. NÃO PROVIMENTO.

APOSENTADORIA (APOS)

Secretaria de Recursos (SERUR); Secretaria de Fiscalização de Pessoal (SEFIP).

Por meio do Acórdão 3345/2019-TCU-Primeira Câmara, esta Corte negou registro ao ato de aposentadoria da sra. Ana Márcia Boneli Vasconcellos, ex-servidora do Tribunal Regional Eleitoral de Minas Gerais (TRE-MG) . A recusa se deveu à inclusão, nos proventos, de "quintos incorporados" alusivos ao exercício de função comissionada no período compreendido entre a edição da Lei 9.624/1998 e a edição da Medida Provisória 2.225-48/2001.
2.	Inconformada, a interessada interpõe pedido de reexame.
3.	Nesse sentido, alega que:
	- seu direito à incorporação de "quintos" até o mês de setembro de 2001 tem por esteio decisão judicial transitada em julgado;
	- no julgamento do RE 638.115 pelo Supremo Tribunal Federal (STF) , "não houve declaração de inconstitucionalidade da MP 2.225-45/2001, tampouco das sentenças que determinaram a incorporação dos valores relativos aos 'quintos'";
	- "o decidido no RE 638.115 possui efeito inter partes, e não atinge o título judicial que beneficia a Recorrente";
	- "não é de Direito alterar situações consolidadas pelo tempo, atingindo direitos constituídos de boa-fé e atentando contra a estabilidade das relações jurídicas";
	- "a pretexto de se cumprir o princípio da legalidade, o acórdão recorrido acabou por reduzir os proventos da aposentadoria da Recorrente como se ela não fizesse jus à parcela incorporada de quintos";
	- a tese fixada pelo STF no RE 638.115 ainda não se encontra "terminantemente resolvida", o que "dá ensejo à suspensão da apreciação dos atos de aposentadoria na Corte de Contas", como sugere a manifestação do Ministro Celso de Mello na decisão cautelar do MS 35.078/DF.
4.	Instruindo o feito, a Secretaria de Recursos (Serur) posiciona-se pelo conhecimento e não provimento do pedido de reexame.
5.	O Ministério Público, em cota simples, põe-se de acordo. 
6.	Ratifico o juízo inicial de admissibilidade do pedido de reexame.
7.	No mais, acompanho, por seus fundamentos, expostos no relatório que antecede este voto, as conclusões dos pareceres, sem prejuízo das considerações adiante.
8.	Consoante mencionado na deliberação recorrida, o STF, em regime de repercussão geral, fixou a tese jurídica de que "ofende o princípio da legalidade a decisão que concede a incorporação de quintos pelo exercício de função comissionada no período entre 8/4/1998 até 4/9/2001, ante a carência de fundamento legal" (Tema 395, RE 638.115) . Mais tarde, em embargos de declaração, a mesma Corte esclareceu que, em face dessa decisão, encontra-se "cessada a ultratividade das incorporações em qualquer hipótese, seja decorrente de decisões administrativas ou de decisões judiciais transitadas em julgado" (DJe 176, publicado em 10/8/2017) .
9.	Ora, nessas circunstâncias, resguardados os efeitos pecuniários até então produzidos em favor dos servidores - isso em homenagem ao princípio da segurança jurídica, diga-se de passagem -, não há como reconhecer eficácia pro futuro à decisão judicial que, anteriormente, favoreceu a sra. Ana Márcia Boneli Vasconcellos. Aliás, uma vez assentada pelo Supremo Tribunal Federal a inconstitucionalidade da incorporação versada, não há mesmo que se falar na subsistência de pretensos "direitos constituídos de boa-fé", "estabilidade das relações jurídicas" ou irredutibilidade dos proventos. Na lição do Ministro Celso de Mello:
"Uma Constituição escrita não configura mera peça jurídica, nem é simples estrutura de normatividade e nem pode caracterizar um irrelevante acidente histórico na vida dos Povos e das Nações. Todos os atos estatais que repugnem à Constituição expõem-se à censura jurídica dos Tribunais, especialmente porque são írritos, nulos e desvestidos de qualquer validade. 
A Constituição não pode submeter-se à vontade dos poderes constituídos e nem ao império dos fatos e das circunstâncias. A supremacia de que ela se reveste - enquanto for respeitada - constituirá a garantia mais efetiva de que os direitos e as liberdades não serão jamais ofendidos" (ADI MC 293, julgado em 6/6/1990 e publicado em de 16/4/1993) .
10.	Quanto ao precedente citado pela inativa (MS 35.078) , consubstanciado em decisão monocrática de natureza liminar, não possui a robustez necessária para infirmar a tese esposada à unanimidade pelo Plenário do STF. De qualquer modo, àquela decisão se contrapõem várias outras, como as exaradas no MS 35.167 (Min. Edson Fachin) , no RMS 27.445 (Min. Rosa Weber) e no MS 35.403 (Min. Marco Aurélio) .
11.	A propósito, no aludido MS 35.078, a Procuradoria-Geral da República exarou percuciente parecer, subscrito pelo Subprocurador-Geral Paulo Gustavo Gonet Branco, que, por sua pertinência, peço licença para transcrever parcialmente:
"É relevante notar, de toda sorte, que, ao julgar o RE 638.115, o Supremo Tribunal decidiu que a incorporação de quintos, relativamente ao período debatido nestes autos, contraria a Constituição Federal de 1988. Este é o resumo oficial do acórdão: 
'Recurso extraordinário. 2. Administrativo. 3. Servidor público. 4. Incorporação de quintos decorrente do exercício de funções comissionadas no período compreendido entre a edição da Lei 9.624/1998 e a MP 2.225-48/2001. 5. Impossibilidade. 6. Recurso extraordinário provido' (RE 638.115/CE, rel. o Ministro Gilmar Mendes, DJe 3.8.2015) .
Prestigiando a segurança jurídica, a Corte modulou os efeitos da decisão, para 'desobrigar a devolução dos valores recebidos de boa-fé pelos servidores até esta data, nos termos do voto do relator, cessada a ultra-atividade das incorporações concedidas indevidamente'. 
Em embargos de declaração, o Supremo Tribunal esclareceu que a controvérsia sobre o pagamento de quintos envolve relação jurídica de trato continuado, o que possibilitaria, nos termos da tese fixada no RE n. 730.462-RG (rel. o Ministro Teori Zavascki, DJe 9.9.2015 - Tema 733) , a imediata cessação dos efeitos das decisões judiciais transitadas em julgado. Lê-se no voto do eminente relator, o Ministro Gilmar Mendes (RE 638.115-ED/CE, DJe 10.8.2017) :
'Nesses termos, tendo em vista que o pagamento dos quintos incorporados no período entre 8.4.1998 até 4.9.2001 foi declarado inconstitucional e refere-se a relação jurídica de trato continuado, há que se reconhecer a necessidade de cessação imediata do pagamento da mencionada verba, sem que isso caracterize afronta à coisa julgada e sem que seja necessário o ajuizamento de ação rescisória' (grifei) .
As sentenças que se destinam a gerar efeitos futuros sujeitam-se às mudanças normativas supervenientes, por imposição da sua própria natureza. A redefinição de uma compreensão jurídica operada na sistemática da repercussão geral insere-se neste quadro. Isso o que ensinou o Ministro Teori Zavascki em estudo doutrinário, de todo pertinente à espécie, que abona o raciocínio:
' (...) A sentença tem eficácia enquanto se mantiverem inalterados o direito e o suporte fático sobre os quais estabeleceu o juízo de certeza. (...) Daí afirmar-se que a força do comando sentencial tem uma condição implícita, a da cláusula rebus sic stantibus, a significar que ela atua enquanto se mantiverem íntegras as situações de fato e de direito existentes quando da prolação da sentença. Alterada a situação de fato (muda o suporte fático, mantendo-se o estado da norma) ou de direito (muda o estado da norma, mantendo-se o estado de fato) , ou dos dois, a sentença deixa de ter a força de lei entre as partes, que até então mantinha. (...) 
Relativamente à eficácia temporal e à revisão das sentenças sobre relações de trato continuado em matéria constitucional pode-se afirmar: (...) 
h) em matéria constitucional, nosso sistema contempla formas especiais de 'modificação do estado de direito': (...) (d) as decisões do STF tomadas em seus julgamentos pelo regime de repercussão geral' (grifei) ."
12.	Como acentuou o Parquet, insisto, "as sentenças que se destinam a gerar efeitos futuros sujeitam-se às mudanças normativas supervenientes, por imposição da sua própria natureza", sendo que "a redefinição de uma compreensão jurídica operada na sistemática da repercussão geral insere-se neste quadro".
13.	Portanto, em suma, diferentemente do que sustenta a recorrente, o decidido no RE 638.115 atinge, sim, o título judicial que a beneficiou.
14.	Diante do exposto, voto no sentido de que este Colegiado adote a deliberação que ora submeto a sua apreciação.
TCU, Sala das Sessões Ministro Luciano Brandão Alves de Souza, em 6 de agosto de 2019.
BENJAMIN ZYMLER 
Relator